【裁判字號】    99,簡上,94
【裁判日期】    990921
【裁判案由】    拆屋還地等
【裁判全文】
臺灣桃園地方法院民事判決              99年度簡上字第94號
上  訴  人  甲○○
訴訟代理人  邱正明律師
複 代 理人  顏武男律師
被 上 訴人  乙○○
            戊○○
上列當事人間拆屋還地等事件，上訴人對於中華民國99年5 月14
日本院桃園簡易庭99年度桃簡字第292 號第一審判決提起上訴，
本院於99年9 月7日言詞辯論終結，判決如下：
    主      文
上訴駁回。
第二審訴訟費用由上訴人負擔。
    事實及理由
一、按，原告於判決確定前，得撤回訴之全部或一部，但被告已
    為本案言詞辯論者，應得其同意；訴之撤回應以書狀為之，
    但於期日，得以言詞向法院或受命法官為之。民事訴訟法第
    262 條第1 項、第2 項分別定有明文。本件上訴人起訴時原
    係將被上訴人戊○○之夫丙○○一併列為被告，並請求其同
    為拆除地上物、返還共有物。嗣經上訴人於上訴後之言詞辯
    論期日當庭表示撤回被上訴人曾銓勝部分之訴，並據被上訴
    人丙○○之訴訟代理人即戊○○表示同意，揆諸上開說明，
    自無不合，應予准許。
二、上訴人起訴主張：
    緣上訴人於民國84年間購得桃園縣八德市○○段895 地號（
    下簡稱系爭土地）之土地（應有部分10000 分之150 ），及
    坐落其上，門牌號碼為桃園縣八德市○○路南僑巷12弄18號
    （下簡稱系爭建物）1 樓之房屋，被上訴人乙○○為系爭建
    物3 樓房屋所有權人、被上訴人戊○○則為系爭建物2 樓房
    屋之所有權人，故兩造均為系爭土地之共有人；詎被上訴人
    未得全體共有人之同意即擅自占有上開建物如99年2 月10日
    桃園縣八德地政事務所所為複丈成果圖中（即原審判決附圖
    ）所示之B 部分做為車庫使用，並阻擋上訴人計畫開建火災
    逃生門之出路，有礙系爭建物之安全，爰依民法第767 條、
    第821 條之規定提起本件訴訟。上訴人上訴意旨則謂：原審
    既未就被上訴人前手與何人為分管協議並告知被上訴人得擅
    自使用上開車庫部分一事予以調查清楚，遽為駁回上訴人之
    訴之判決，實有違誤；而當初於附圖A 、B 部分空地（下合
    稱系爭空地）上搭建鐵皮棚架時，伊乃遭系爭建物3 樓原所
    有人王金城邀集疑似不良份子之眾人威脅下始同意搭建。爰
    提起上訴，並聲明：(一)原判決廢棄。(二)被上訴人應將上開複
    丈成果圖所示車庫部分地上物予以拆除，並將占用土地返還
    予上訴人及全體共有人。
三、被上訴人戊○○則以：
    伊自79年間購買系爭建物2 樓時，附圖所示之A 、B 部分仍
    為空地，其前手屋主即告訴伊該空地可以作為停放汽車使用
    ，而當時伊尚無汽車，故系爭建物3樓 之住戶即訴外人王金
    城即向伊借用其中1 個停車位以停放兩台汽車，後來伊於80
    年買汽車就向王金城取回一個車位使用。嗣後，上訴人於84
    年購買系爭建物之1 樓，三層樓之住戶即上訴人、王金城及
    伊，遂約定於附圖所示之A 、B 部分加蓋鐵皮棚架，B 部分
    由2 、3 樓之住戶作為停車位使用，A 部分則為上訴人作為
    廚房使用。而上訴人長久以來經營小吃店生意，亦有利用該
    空地擺放其生財器具，該處社區亦均如同渠等之使用方式，
    由同棟住戶約定1 樓之空地應如何使用，經時已久，上訴人
    當初既已同意上開分管契約，其主張即為無理由，並聲明：
    上訴駁回。
四、被上訴人乙○○則以：
    伊於98年5 月間購買系爭建物3 樓，購買時其前手即訴外人
    王金城即告知其可以使用附圖所示B 部分之車位，並稱此為
    原同棟住戶均同意之使用方式。上訴人指稱系爭空地係被上
    訴人向其前屋主所借用，乃與事實不合，且伊前手王金城並
    無教唆不良份子強令上訴人同意共用系爭土地。故上訴人主
    張為無理由，並聲明：上訴駁回。
五、本院之判斷：
    上訴人上訴固主張：被上訴人對於原始之承購住戶間就系爭
    空地之分管約定並未舉證，僅空言主張各自之前手係如何告
    知得使用系爭空地之情節，不足採信；另關於其他不同棟之
    房地住戶間有如何之分管協議，被上訴人亦未舉證，原審又
    如何推定，亦有違誤；而被上訴人則以前詞置辯。經查：
  (一)按共有物分管之約定，不以訂立書面為要件，分管後，共有
    人雖仍維持共有之關係，但得依分管內容，就共有物之分管
    部分，為使用收益及管理，即取得管理權。又倘共有人間實
    際上劃定使用範圍，對各自占有管領之部分，互相容忍，對
    於他共有人使用、收益，各自占有之土地，未予干涉，已歷
    有年所，即非不得認有默示分管契約之存在，最高法院83年
    度台上字第1377號裁判可資參照；又共有人於與其他共有人
    訂立共有物分割或分管之特約後，縱將其應有部分讓與第三
    人，其分割或分管契約，對於知悉之受讓人仍繼續存在，最
    高法院48年台上字1065號判例意旨、大法官會議釋字第349
    號解釋參照。
  (二)關於系爭空地上之鐵皮車棚，係於84年間，由系爭建物之住
    戶即上訴人、被上訴人戊○○之夫丙○○、及當時3 樓住戶
    之訴外人王金城共同協議並出資搭建，並由被上訴人戊○○
    、訴外人王金城將B 部分作為車庫使用，而上訴人則將A 部
    分作為廚房使用等節，業據兩造所不爭執。惟上訴人則辯稱
    當時係王金城召來疑似不良份子之5 、6 人到場，使其受到
    脅迫，遂只能同意該鐵皮車棚之搭建云云，然此部分事實未
    據上訴人提出任何事證以佐其說，況上訴人自84年間使用附
    圖A 部分作為廚房迄今，若確遭他人脅迫同意分管使用，何
    以從未向警方報案？且此一抗辯未曾於原審時提出，亦徵其
    臨訟杜撰之成分甚高，難認可採；反之，應認上訴人確有同
    意系爭空地與系爭建物2 、3 樓之所有人分管使用之情節甚
    為明確。而上訴人上訴後指稱系爭空地本為1 樓之所有人使
    用，是上訴人之前屋主將系爭空地借予2 、3 樓之住戶作為
    停車之用一節，為被上訴人所否認，復未提出任何證據證明
    ，且與其起訴聲明及系爭建物並無分管協議之主張顯然矛盾
    ，亦非可採。
  (三)而兩造居住之該社區有50幾戶人家，各棟住戶均各自約定一
    樓周圍空地之使用方式等情，並據證人丁○○到庭證稱明確
    ：「之前這棟大樓停車位都是住戶固定停在何處就停何處，
    後來搬進來之人較多，但是有停習慣位置之人，還是停在原
    處」、「因為這棟大樓之基地並未蓋滿，房屋有向後縮，所
    以有剩餘之基地就讓住戶自行搭建停車棚」等語明確（見本
    審卷第59頁背面），核與被上訴人主張相符，並據被上訴人
    提出系爭社區其他棟之空地停車照片附卷可佐（見原審卷第
    41 頁 、本審卷第33、34頁）。再者，上訴人雖否認被上訴
    人主張系爭空地之分管協議存在，則何以84年搭建鐵皮車棚
    至今，系爭社區其他棟別住戶（即系爭土地之共有人）並未
    向兩造對系爭空地分管使用方式提出異議？顯見，系爭社區
    之其他住戶亦早已對此停車方式認同，且行之有年，應認均
    有默示之分管協議存在。
  (四)綜上，兩造間關於系爭空地之使用方式時間既久，就該等土
    地之利用互相容忍，對於他共有人使用、收益，各自占有之
    土地，未予干涉，已歷有年所，即便被上訴人並無提出書面
    之分管協議證據，然堪信兩造彼此間及與其他系爭土地之共
    有人間，確有默示分管契約之存在，亦證上訴人明知確有分
    管之協議甚明。則揆諸前揭說明，上訴人自應受該分管協議
    之拘束，亦即被上訴人基於分管契約使用系爭空地，洵屬有
    據，其對於系爭土地之其他共有人自不構成無權占有。
六、上訴人主張基於對系爭土地之所有物返還請求權、共有人之
    權利，請求被上訴人拆除地上物並返還占用土地，為無理由
    ，不應准許。原審為上訴人敗訴之判決，並無不合，上訴意
    旨指摘原判決不當，求予廢棄改判，為無理由，應予駁回。
七、本件事證已臻明確，兩造其餘主張及陳述，均毋庸再予審酌
    ，附此敘明。
八、據上論結，本件上訴為無理由，依民事訴訟法第436 條之1
    第3項、第449 條第1 項、第78條，判決如主文。
中    華    民    國    99    年    9     月    21    日
                  民事第二庭 審判長法  官  劉克聖
                                   法  官  張金柱
                                   法  官  楊晴翔
以上正本係按原本作成。
不得上訴。
中    華    民    國    99    年    9     月    21    日
                                   書記官  黃盈菁

司法院資訊處製作；財團法人民間司法改革基金會備份。
